臺灣宜蘭地方法院刑事判決　　　　　　　　　　　　　九十三年度訴字第二四八號
　　公　訴　人　臺灣宜蘭地方法院檢察署檢察官
　　被　　　告　戊○○
右列被告因侵占案件，經檢察官提起公訴（九十二年度偵字第三二二號），本院判決
如左：
    主  文
戊○○無罪。
    理  由
一、公訴意旨略以：被告戊○○係宜蘭縣羅東鎮開羅社區發展協會（下稱開羅社區發
    展協會）常務理事，於民國九十年十月至九十一年四月間，以開羅社區發展協會
    變賣資源回收物所得金額共計新台幣（下同）四萬一千八百五十三元（每月存入
    開羅社區發展協會於羅東鎮農會開立之帳號00000000000000號帳
    戶內），分次向宜蘭縣羅東鎮公所申請相對之資源回收補助款，金額共計三萬六
    千零一元，由宜蘭羅東鎮公所分次匯入該社區發展協會專戶內。詎被告竟基於為
    自己不法所有之意圖，將上開開羅社區發展協會資源回收款及羅東鎮公所相對補
    助款共計七萬七千八百五十四元，除留六百十六元在帳戶內外，餘七萬七千二百
    三十八元均被被告分次提領出來，扣除一萬四千八百五十購買雨具分給環保隊員
    使用外，剩餘之六萬二千三百八十八元則侵占入己。嗣於羅東鎮公所發覺有異，
    被告才於九十一年四月二十九日又將六萬三千零四元存入開羅社區發展協會之專
    戶內，以掩飾其侵占之犯行，因認被告係犯刑法第三百三十六條第一項之侵占罪
    嫌。
二、公訴人認被告涉犯上開罪嫌，無非以：羅東鎮公所函文及內部會簽、開羅社區發
    展協會於羅東鎮農會專戶存入、提領明細表、己○於羅東鎮農會存摺影本、開羅
    社區發展協會函文、收支明細表等書證，及證人乙○○於偵查中之證述、莊志田
    、陳阿香、江添爐於偵查中之證述，均證明被告不當存提變賣資源回收物所得及
    羅東鎮公所所發之相對補助款。且被告在調查站供述與在偵查中之供述不一致；
    丁○○○在調查站及偵查中之證述，與己○在調查站及偵查中之證述均不一，亦
    與證人張麗玉在調查站之證述不符等語，資為論據。
三、被告則堅決否認公訴人所指犯行，辯稱：開羅社區發展協會變賣資源回收物四萬
    一千八百五十三元係由羅開里二鄰鄰長兼環保義工丁○○○保管，而羅東鎮公所
    相對補助款共三萬六千零一元則由社區發展協會環保義工隊隊長己○保管，且於
    九十一年四月三日與己○至羅東鎮農會以己○名義開戶（帳號為0000000
    0000000號），存入己○保管之補助款中之三萬五千五百五十二元，但遭
    羅東鎮公所認係私人帳戶不允許，所以他又把三萬四千五百五十二元提領出來由
    他保管，後協會環保義工開會決議，將退還羅東鎮公所之補助款三萬六千零一元
    ，所以將己○及丁○○○二人所保管之款項計六萬三千零四元於九十一年四月二
    十九日存入開羅社區發展協會專戶內，然後伊再提領三萬六千零一元給羅東鎮公
    所辦理退還補助款手續，未侵占上開金額等語。
四、按犯罪事實應依證據認定之，無證據不得認定犯罪事實，刑事訴訟法第一百五十
    四條第二項定有明文。又認定不利於被告之事實，須依積極證據，苟積極證據不
    足為不利於被告事實之認定時，即應為有利於被告之認定，更不必有何有利之證
    據，最高法院三十年上字第八一六號著有判例。再所謂「積極證據足以為不利被
    告事實之認定」，係指據為訴訟上證明之全盤證據資料，在客觀上已達於通常一
    般人均不致於有所懷疑，而得確信被告確曾犯罪之程度，若未達此一程度，而有
    合理懷疑之存在時，即無從為有罪之確信，此觀同院七十六年度台上字第四九八
    六號判例意旨自明。從而，根據「罪證有疑，利於被告」之證據法則，即不得遽
    為不利被告之認定（最高法院七十六年度台上字第四九八六號判例意旨參照）。
    其以情況證據（即間接證據）斷罪時，尤須基於該證據在直接關係上所可證明之
    他項情況事實，本乎推理作用足以確證被告有罪，方為合法，不得徒憑主觀上之
    推想，將一般經驗上有利被告之其他合理情況逕予排除，此觀諸最高法院三十二
    年度上字第六七號判例意旨亦甚彰明。
五、關於公訴人認被告侵占變賣資源回收物所得金額部分，經查：
（一）開羅社區發展協會因辦理資源回收，由環保義工共同由委由丁○○○變賣由環
      保義工所撿拾之資源回收物，自九十年十一月起至九十一年三月止，分別賣得
      如附表所示之金額，合計四萬一千八百五十三元，為被告所自承，且有證人丁
      ○○○於本院審理時證述在卷，並有資源回收商即證人佳暉企業社負責人陳阿
      香、志田企業社負責人莊志田、裕盛紙業股份有限公司負責人江添爐於偵查中
      證述在卷（偵查卷第七六頁），且有由上開資源回收商所開立之變賣所得收據
      在卷可查（偵查卷第四三頁至四七頁、第五一頁至五三頁第五六頁至六一頁）
      ，此部分應可證實。
（二）證人丁○○○於偵查中證稱：變賣資源回收物所得伊只有保管二萬多，沒有保
      管到四萬一千八百五十三元等語（見偵卷第十八頁）。於本院審理接受交互詰
      問時則證稱：伊負責收資源回收物，並負責變賣，變賣資源回收物所得金額為
      四萬多元，購買雨衣雨鞋分發清潔隊員花費一萬四千多元，餘約二萬五千元仍
      由她保管，沒有交給被告，也未存入任何帳戶中，變賣回收物之單據則交由被
      告等語，與其於偵查中所述並無二致，並有購買雨具之收據一紙在卷可參（調
      查卷第十頁）。證人己○於偵查中亦證稱開羅社區發展協會變賣廢棄物之金錢
      者都是交給丁○○○保管，有從那裡拿一些錢出來買雨鞋，剩下的錢仍由丁○
      ○○保管等語（偵查卷第二二頁）；及於本院審理時證稱：丁○○○保管變賣
      資源回收物所得金額，其中一部分由丁○○○拿去買雨衣雨鞋等語相符。且與
      證人即同為環保義工之甲○於本院證稱變賣回收物所得係丁○○○保管等語相
      符。據此，上開四萬一千八百五十三元之變賣資源回收物所得係由丁○○○保
      管，因購買雨衣雨鞋分發環保義工，花費一萬四千八百五十元，餘仍由丁○○
      ○保管之事實可以認定。從而，被告辯稱變賣資源回收物所得並非他所保管等
      語，應可採信。
（三）證人己○於偵查中先是證稱開羅社區發展協會變賣廢棄物之金錢者都是交給丁
      ○○○保管，有從曾黃淑那裡拿一些錢出來買雨鞋，剩下的錢仍由丁○○○保
      管等語（偵查卷第二二頁），隨即又稱：有從她（己○）帳戶內提領全部金額
      ，花費其中一萬多元買雨衣雨鞋等語（見偵查卷第二三頁）。復又改稱：變賣
      後的錢先交給丁○○○，那邊應該還有一萬元未拿出，丁○○○再交給她去存
      入帳戶內，領出來的錢都是用在購買雨衣、雨鞋而已（見偵查卷第七八頁）。
      於本院審理時又稱：被告將相對補助款交由她保管，嗣後一次領出交由被告，
      沒有拿去買雨衣。其證述前後多次反覆不一，且於本院交互詰問時對許多陳述
      均答稱「不清楚」、「不知」、「忘記了」等語，又現年為七十四歲，堪認其
      陳述不一致係因年紀老邁記憶不清所致。本院因認其證述之證據證明力較弱，
      應有其他證據資料佐證其陳述者外，始得憑信，不得逕以其證述即採為對被告
      不利之認定。關於購買雨具之金額，應係由丁○○○保管之變賣廢棄物所得金
      額支付，始與其他證人所述相符，已如前述，證人己○與此事情不符之陳述，
      應不足採。
（四）證人丁○○○於調查員詢問中雖證稱：開羅社區發展協會請伊幫忙變賣資源回
      收物所得款項均拿給開羅社區發展協會常務理事戊○○（調查站卷第十五頁正
      面），與其於偵查及本院審理時所述不同。惟查，證人丁○○○於調查站之陳
      述，為刑事訴訟法第一百五十九條第一項之「被告以外之人於審判外之言詞陳
      述」，依刑事訴訟法第一百五十九條之二之規定，被告以外之人於司法警察調
      查中所為之陳述，與審判中不符時，其先前之陳述具有較可信之特別情況，且
      為證明犯罪事實存否所必要者，始得為證據。本件被告不同意證人丁○○○於
      調查站中陳述作為證據，公訴人復未能舉證證明證人丁○○○於調查站中之陳
      述具有較可信之特別狀況，應認證人丁○○○此部分之陳述無證據能力，不得
      做為審判之證據資料。
（五）又證人即協會環保義工、為戊○○之妻、亦為羅東鎮公所補助協會之領據上之
      出納張麗玉雖於調查站陳稱：協會義工資源回收後交由丁○○○變賣，再將變
      賣所得款項交由隊長己○保管等語（見調查站卷第十二頁正面）（此部分之陳
      述被告不爭執其證據能力，見本院卷第六五頁）。公訴人因而認為其陳述與證
      人丁○○○、己○及被告所辯互核均不相符，足見被告辯稱伊有將開羅社區發
      展協會資源回收款交由丁○○○保管云云係難以置信。惟張麗玉於調查站中陳
      述，既未經於審判中交互詰問，無從檢視其所述上情是否親自見聞，其證據之
      證明力自不若證人丁○○○、己○及甲○之上開陳述，本院認不得逕依其證述
      即認變賣資源回收物所得係己○所保管，更不能據此推斷被告所辯不可採信。
（五）開羅社區發展協會帳號00000000000000號帳戶內雖有於如附表
      所示之時間存入金額合計四萬一千八百五十三元之變賣資源回收物所得，復旋
      於如附表所示之時間（均在三日以內）提領相同之金額，有該協會上開帳戶之
      存摺及交易明細在卷可按（調查站卷第六至九頁、偵查卷第九至十頁）。惟上
      開金額並非丁○○○所交出，而係開羅社區發展協會會計丙○○（改名為殷珮
      綺）暫為代墊存入，影印存簿交給被告後，再行領出，有證人殷珮綺於本院審
      理時證述在卷，是被告於本院準備程序陳稱他請殷珮綺將上開金額存入（本院
      卷第一一頁），應可採信。據此，則上開金額雖經存入及領出，惟實際上並非
      變賣資源回收物所得，變賣資源回收物所得仍在丁○○○保管中。從而，被告
      既未保管變賣資源回收物所得，即非變賣資源回收物所得之持有人，更無從易
      持有為所有而侵占入己。公訴人此部分之起訴事實容有誤會。
六、關於公訴人認被告侵占向羅東鎮公所請領之相對補助款部分，經查：
（一）羅東鎮公所於如附表所示時間撥付開羅社區發展協會資源回收相對補助款，金
      額合計三萬六千零一元，有開羅社區發展協會於上開帳戶之存款存摺及交易明
      細（調查站卷第六至九頁、偵查卷第九頁至第十頁）、開羅社區發展協會向羅
      東鎮公所申請相對補助函五紙、領據四紙（見偵查卷第四一頁、第四二頁、第
      四八頁、第四九頁、第五四頁、第五五頁、第六二頁、六八頁）存卷可查。
（二）又上開資源回收相對補助款分別於如附表所示時間，為殷珮綺所提領，有上開
      存款存摺及交易明細在卷可查。證人殷珮綺於本院審理時證稱，上開金額為她
      或被告所提領出來，該金額請被告交給己○等語。核與證人己○於本院審理時
      證稱，羅東鎮公所發放之相對補助款係被告交給她保管等語相符。是被告辯稱
      相對補助款為己○保管等語，亦非無據。
（三）關於上開相對補助款領出後，何時交付己○保管，證人己○於本院審理時證稱
      已不復記憶，惟又證稱被告應是一次交付給她，她沒有立刻存入帳戶，是過了
      一陣子才開立帳戶存入等語。惟查，該等相對補助款係分次提領，已如前述，
      究係被告集總數次金額以後，始交付己○，或己○記憶有誤，被告實係分次交
      付相對補助款與己○，因公訴人未提出積極證據可供證明，即不得徒以己○證
      稱係一次交付云云，即謂被告於領出上開金額至交付己○之期間有侵占相對補
      助款之行為。
（四）又己○於九十一年四月三日十四時三十三分至羅東鎮農會開設帳號00000
      000000000號帳戶，存入現金三萬五千五百五十二元，旋於同日十四
      時四十六分提領三萬四千五百五十二元，有存摺一份、羅東鎮農會九十二年三
      月五日函、帳戶交易明細、取款憑條各一紙在卷可參（見偵查卷第三○至三一
      、八、十二、十三頁）。被告辯稱與他與己○共同在上午時間至羅東鎮農會開
      戶，當天下午由己○去提領出來云云，關於提領之時間固與上開羅東鎮農會函
      文不符。惟上開帳戶係特別為存入相對補助款而開立，此為被告與證人己○均
      一致陳述在卷。又上開帳戶其上書寫資源回收基金，係己○請羅東鎮農會工作
      人員代為填寫，有羅東鎮農會九十二年四月三日九十二年農信字第○二四四號
      函在卷可憑（偵查卷第八六頁），足見上開帳戶確係為存放施行資源回收所得
      之各類款項而開立。又開羅社區發展協會於九十一年四月四日以宜開社字第九
      一四四號函知羅東鎮公所，說明該會資源回收款變賣所得專款交由開羅社區環
      保義工隊長己○保管，並於農會設立資源回收基金等語（偵查卷第六七頁）。
      衡諸常情，苟被告確知該等款項不得存入私人帳戶，應不至故意大費周章開設
      新帳戶，再行文羅東鎮公所說明上情，足見被告辯稱他不知道不得將該款存入
      己○帳戶等語應屬可信。
（五）上開存入己○帳戶之金額與領出之時間相距僅十三分鐘，已如前述。被告辯稱
      係因羅東鎮公所稱不得存入私人帳戶，所以又行領出。依時間而推斷，應無可
      能在此短暫之時間內知悉上開而領出，是其辯解固不可採。惟上開金額為己○
      親自提領，並非被告提領，業據己○於偵查中及本院審理中均一致證述在卷。
      且經核該三萬四千五百五十二元之取款憑條上（偵查卷第一三頁）金額並非被
      告之字跡，有被告於偵查中當庭書寫之文字可供比對，是己○上開證述應可採
      信。
（六）又己○領出金錢後，據己○於偵查及本院審理中均一致證述：該金額交還與被
      告處理，且與被告之辯解相符，應堪認定存放於己○帳戶內之金額於九十一年
      四月三日提領後，於某不詳時間由己○再交給被告保管。嗣後被告隨即於九十
      一年四月二十九日，再將六萬三千零四元存入開羅社區帳戶內，有帳戶交易明
      細為證（偵查卷第十頁、本院卷第二十四頁）。
（七）至被告辯稱係黃建興（改名黃壬）告知變賣回收物所得金額要先存入帳戶，
      才可以領相對補助，且告知領發補助款之帳戶要與開羅社區帳戶分開云云。惟
      經於本院審理時對證人黃壬行交互詰問，證人黃壬稱並未如此告知等語，
      足見被告上開辯詞應不可採。惟查，被告歷次申請相對補助款，均有附上存摺
      影本，此見諸其申請函中均有註記「檢送資源回收成果報表」或「檢送資源回
      收成果報表存款金額影本」字樣（偵查卷第四一、四八、五四、六二），且證
      人殷珮綺亦於本院審理時證稱存款後有影印存摺影本等語述，及上述被告特意
      另協助己○開立帳戶以供存放之行為等，即可見證人黃壬雖未告知，惟被告
      應係對申請補助款上開程序有所誤解，以致為上述之處理程序。此參諸證人乙
      ○○於偵查中證稱補助之申請並無明文辦法等語，及於本院審理時證稱除了發
      給公文外，並無其他明文辦法等語，益證並無明定之辦法可供參考，致生誤會
      。
（八）末查，上開相對補助款經開羅社區發展協會決議後，最後於九十一年五月十日
      交還羅東鎮公所，有羅東鎮公所九十二年四月四日函（九十二）羅鎮清字第五
      二三二號函在卷可查（偵查卷第四○頁）。
七、綜上，被告對於變賣廢棄物所得及相對補助款在開羅社區發展協會外觀上不當存
    取之行為，應係誤解相對補助款之申請程序所致，此外公訴人未能舉證證明被告
    意圖為自己不法所有，將上開金額據為已有或自行使用於私人用途，而使本院確
    信被告有侵占犯行，不能證明被告犯罪，自應為無罪之諭知。
據上論斷，應依刑事訴訟法第三百零一條第一項，判決如主文。
本案經檢察官鄭雅方到庭執行職務。
中      華      民      國    九十三    年      十      月     十九     日
                                  臺灣宜蘭地方法院刑事第二庭
                                      審判長法  官  林  明  山
                                            法  官  鄭  貽  馨
                                            法  官  謝  佩  玲
右正本證明與原本無異。
如不服本判決，應於判決送達後十日內向本院提出上訴狀（應抄附繕本）。
                                            書記官  藍  友  隆
中      華      民      國    九十三    年      十      月     二十    日
